臺灣臺北地方法院刑事判決　　　　　　　　　　　　　　九十年度訴字第九三號
　　公　訴　人　臺灣臺北地方法院檢察署檢察官
　　被　　　告　丙○○
右列被告因違反稅捐稽徵法等案件，經檢察官提起公訴（八十九年度偵字第一五四六
０號），本院判決如左：
    主  文
丙○○共同行使偽造私文書，足以生損害於公眾及他人，處有期徒刑參月，如易科罰
金，以參佰元折算壹日。偽造之「乙○○」印章壹顆、舜智工程有限公司中華民國八
十四年一月份至十二月份工資表上偽造之「乙○○」印文共計拾貳枚均沒收。
    事  實
一、丙○○係設於台北市○○區○○路七六巷二一號一樓舜智工程有限公司（下稱舜
    智公司）之小包，民國八十四年間承包舜智公司承攬營建工程中之部分泥水工程
    ，並與舜智公司約定工人及材料均由其自行負責，舜智公司則依約按坪數計價方
    式給予丙○○完成一定工作之報酬。惟丙○○因承包該泥水工程虧損，而為求逃
    漏營業稅及營利事業所得稅，明知乙○○於八十四年度並未受僱在上開工地從事
    泥水工作，亦未在舜智公司服務及支領薪水，竟於八十五年一月申報營利事業所
    得稅截止日前夕之某日，在台中市不知名之某處工地，由一姓名年籍不詳綽號「
    瑞芳」之成年男子交付乙○○之國民身分證影本及委由不知情之刻印店人員偽刻
    之乙○○印章後，基於與該綽號「瑞芳」之男子共同行使偽造表示乙○○確已領
    取工薪私文書之工資表之犯意聯絡，在該處一次製作不實之八十四年度一月份至
    十二月份乙○○於舜智公司服務並支領每個月新台幣（下同）一萬二千五百元薪
    水之工資表（共十五萬元）及切結書各十二件，並蓋用原先偽刻之乙○○印章於
    其上，以完成偽造內容不實之私文書即工資表，復於上開工地將工資表等資料交
    付與負責舜智公司工務工作而不知其情之甲○○，以代替原應交付舜智公司之進
    項統一發票或收據而行使之，使舜智公司誤認乙○○確係丙○○僱用之工人，而
    未懷疑該工資表之真偽，然舜智公司明知其公司本身並未僱用乙○○，乙○○並
    非舜智公司職員，且舜智公司與丙○○間係承攬關係，竟與丙○○基於共同填載
    不實事項於會計憑證之犯意聯絡，及幫助丙○○逃漏營業稅、營利事業所得稅之
    犯意，依據丙○○所交付之上開工資表填製前揭乙○○於八十四年度已領取工資
    十五萬元之不實事項於舜智公司附隨業務上作成之文書即員工八十四年度各類所
    得扣繳暨免扣繳憑單（下稱扣繳憑單）之會計憑證上，依據該不實之扣繳憑單所
    載金額據以製作舜智公司八十四年度營利事業所得稅結算申報書，將上開金額列
    為舜智公司之薪資類別，並持向財政部台北市國稅局（下稱北市國稅局）申報營
    利事業所得稅，丙○○遂藉此提出不實工資表之方式逃漏八十四年度應繳納之營
    業稅七千五百元（此部分丙○○原應提供其自舜智公司收取工程款中十五萬元之
    進項統一發票或收據，而竟以乙○○十五萬元之工資表代之，故而逃漏十五萬元
    之營業所得，以百分之五計算即為七千五百元），與營利事業所得稅三萬七千五
    百元。嗣因乙○○於八十八年一月間接獲財政部台灣省國稅局桃園縣分局（下稱
    桃園縣分局）寄發之八十四年度綜合所得稅核定稅額繳款書及核定通知書之補繳
    稅款，始發現上情，足生損害於乙○○及稅捐機關對稅捐稽徵之正確性。
二、案經乙○○訴由及台灣台北地方法院檢察署檢察官自動檢舉偵查起訴。
    理  由
一、訊據被告丙○○對於以右揭方式承包舜智公司泥水工程，嗣因工程虧損，為逃漏
    該年度營業稅及營利事業所得稅，遂於八十五年一月間某日，在台中市某不知名
    工地處，自姓名年籍不詳綽號「瑞芳」之成年男子處收受告訴人乙○○之身分證
    影本及偽刻之告訴人印章後，憑以製作告訴人於八十四年度一月至十二月於舜智
    公司服務、支領薪水之工資表憑證及切結書各十二件，復藉由舜智公司不知情之
    工務人員甲○○將工資表等資料交由不知告訴人未受僱於被告，然明知告訴人非
    其公司員工之舜智公司據以製作扣繳憑單、八十四年度營利事業所得稅結算申報
    書後持向北市國稅局申報，藉以逃漏該年度之營業稅七千五百元及營利事業所得
    稅三萬七千五百元等情固不諱言，惟辯稱：其上開同一事實之犯行業於八十八年
    度經台灣板橋地方法院為無罪判決之諭知，本件應係重複起訴云云。
二、查被告前於八十五年間曾因伊承包萬芳工程行之工作時，涉嫌偽造孫政義等人之
    薪資清冊持交萬芳工程行申報八十四年度薪資犯嫌，而為台灣板橋地方法院檢察
    署檢察官以八十八年度偵字第八八九號起訴，嗣於八十八年間經台灣板橋地方法
    院以八十八年度訴字第五００號判決無罪確定在案，有台灣高等法院檢察署刑案
    記錄簡覆表及上開判決書一份附卷可稽，然該案件中關於被害人、申報稅捐之公
    司與本案既不相同，且該案件業經判決無罪確定，更與本件不生連續犯等裁判上
    一罪之關係，是與本案非同一案件，檢察官之起訴自無重複起訴之疑義，被告辯
    稱，本件同一事實業經判決無罪確定，本案為重複起訴之詞，顯不足採。本院就
    本案自仍應為實體之審理。
三、次查：
（一）告訴人乙○○於八十四年間並未任職舜智公司及其下包，卻遭舜智公司虛報八
      十四年度薪資所得十五萬元等情，業據告訴人於偵查時供陳明確，並有其提出
      桃園縣分局八十四年度綜合所得稅核定稅額繳款書、核定通知書、八十八年九
      月二十八日北區國稅桃縣徵字第八八０七四六五０號函及其任負責人之豆霖工
      業有限公司公司執照、營利事業登記證、工廠登記證（均影本）可憑，被告亦
      於偵查中經當面與告訴人對質後供稱，未曾看過告訴人，是以告訴人於八十四
      年間確未受僱於舜智公司或其小包即被告，而係遭人冒用以申報薪資之人頭。
（二）證人即舜智公司負責人楊舜智於偵查中證稱其公司申報工人薪資所得之事均由
      工務甲○○處理；又證人甲○○於偵查中則結證以乙○○八十四年度在舜智公
      司支薪資所得十五萬元均係由公司小包即被告報的等語，且有以告訴人名義之
      領取舜智公司共十五萬元薪資之工資表及切結書各十二份附卷，核與被告自白
      事實相符，是前揭告訴人向舜智公司支領薪資之工資表確係由被告製作後經由
      證人甲○○向舜智公司提出。
（三）又被告向舜智公司承包泥水工程，領取工程款，明知應提出進項統一發票或收
      據予舜智公司以為報稅，竟為逃漏營業稅及營利事業所得稅而將上開虛偽不實
      之工資表（告訴人乙○○部分）提出給舜智公司而使舜智公司據以填製該公司
      員工八十四年度扣繳憑單，及八十四年度營利事業所得稅結算申報書，將該金
      額列為舜智公司之薪資類別，而持向北市國稅局申報營利事業所得稅，有告訴
      人八十四年度扣繳憑單申報資料足佐，是告訴人於八十四年度未於舜智公司服
      務及支領薪水，卻遭該公司逕列為公司員工支領十五萬元薪資後，憑以申報營
      利事業所得稅之事實已明。
（四）按在中華民國境內銷售貨物或勞務及進口貨物，均應依本法規定課徵營業稅；
      又營業人銷售貨物或勞務，除本章第二節另有規定外，均應就銷售額按第七條
      或第十條規定計算其銷項稅額，而營業稅稅率除另有規定外最低不得少於百分
      之五，分別為營業稅法第一條、第十四條、第十條所明定。本案中被告承包工
      程並虛報薪資十五萬元，是以百分之五計算，其逃漏營業稅七千五百元，另營
      利事業所得稅部分，則係逃漏三萬七千五百元，有財政部台灣省國稅局台北縣
      分局九十年十二月七日北區國稅北縣審字第九０一六０二六九號函可憑，則被
      告逃漏營業稅及營利事業所得稅之稅額如上。
（五）按稅捐稽徵法第四十一條之逃稅罪，雖屬作為犯，須以詐術或其他不正當方法
      逃漏稅捐始得成立，惟被告未依規定申報營業稅、營利事業所得稅，並持偽造
      之告訴人工資表、切結書交付舜智公司，而免去其自己轉包之中間營利行為所
      應納之稅捐，自係利用他人名義分散所得，此與單純之未申報所得稅亦即單純
      之不作為尚不成立逃漏稅捐之情形迥異，殊難認非以不正當方法逃漏稅捐（最
      高法院七十二年台上字第一０三０號、七十三年台上字第六八五六號判決參照
      ）。
（六）被告於本院審理時供稱告訴人之身分證影本及印章約係於八十五年一月間自「
      瑞芳」處拿到的，並於同年月間製作工資表後交付舜智公司等語，次按營利事
      業之結算申報，納稅義務人應於每年二月二十日起至三月底止，填具結算申報
      書向該管稽徵機關申報上一年度之營利事業收入總額，所得稅法第七十一條定
      有明文，足證被告上開供詞應非虛詞。
（七）被告復供稱，告訴人之資料是伊所僱用綽號「瑞芳」之師傅提供的，並告知這
      個人可以給伊申報等語，是該綽號「瑞芳」之男子明知告訴人並未受僱於被告
      或舜智公司，更知悉被告拿取告訴人之資料是為報稅用，則其就被告以告訴人
      身分證資料填載工資表表示領取工資部分犯行自有犯意聯絡及行為分擔（惟就
      被告之後將工資表提出給舜智公司列報為該公司八十四年度薪資類別部分尚無
      證據足證該綽號「瑞芳」之男子知情，故而尚無從認定被告與「瑞芳」就違反
      商業會計法部分亦有犯意聯絡，附此敘明）。綜上，本件事證明確，被告犯行
      洵堪認定，應依法論科。
（八）工資表與扣繳憑單相同，二者固均係証明薪資發放與扣繳事項所編製之憑証，
      屬原始憑証，為商業會計法第十五條規定之會計憑証，然商業會計法第七十一
      條第一款之填載不實會計憑證罪係以商業負責人、主辦及經辦會計人員或依法
      受託代他人處理會計事務之人員為處罰主體，本件被告僅係舜智公司之小包，
      既非舜智公司登記負責人，亦非舜智公司主辦或經辦會計人員、或依法受託代
      辦會計事務之人員，亦未事先與舜智公司負責人楊舜智有所謀議，而係被告先
      行製作內容不實之工資表之會計憑證，再由被告主動提供舜智公司委由不知情
      之會計人員填制不實之扣繳憑單之會計憑證，並持以向稅捐稽徵機關申報該年
      度營利事業所得稅，是舜智公司商業負責人或會計人員就被告偽造工資表部分
      ，純屬事後之被動配合，實難認與被告間有何以自己共同犯罪之意思而與被告
      間有何犯意聯絡，且就偽造工資表此部分犯罪之構成要件，亦未分擔任何行為
      ，故被告偽造工資表部分縱屬工資表同有私文書及會計憑證之雙重性質，因被
      告非屬商業會計法第七十一條第一款之填載不實會計憑證罪之處罰主體，又未
      與有身分之人共同犯之，因之就填載不實會計憑證罪部分，即無從論處，併此
      敘明。
（九）營利事業公司在稅捐稽征機關所發給之營利事業所得稅結算申報書上填載公司
      年度所得及免稅額等，核屬該公司履行其公法上納稅之義務，此與營利事業公
      司基於扣繳義務人之地位，代納稅義務人繳納或扣繳稅款之情形不同，尚難謂
      係其業務行為，因此被告與舜智公司就持不實之申報書向稅捐機關申報營利事
      業所得稅部分之共同行為，不另構成刑法行使業務上文書登載不實罪名（最高
      法院六十九年度台上字第二四一三號判決參照），再此敘明。
四、按扣繳憑單係証明薪資發放與扣繳事項所編製之憑証，屬原始憑証，為商業會計
    法第十五條規定之會計憑証，工資表係彰列名工資表上之工人已經領取薪資之收
    據含意，而具有私文書之性質。被告（一）行使偽造工資表部分：係犯刑法第二
    百十六條之行使同法第二百十條偽造私文書罪，又被告、綽號「瑞芳」者利用不
    知情刻印店人員偽刻告訴人之印章（此部分為間接正犯），復於工資表上偽造告
    訴人「乙○○」之印文均為偽造私文書之部分行為，又偽造之低度行為為行使之
    高度行為所吸收，均不論罪，被告以一行使行為同時行使屬於同一被害人之私文
    書，屬單純一罪。被告與綽號「瑞芳」者就此部分行使偽造私文書之行為，顯具
    有犯意聯絡及行為分擔，為共同正犯。（二）填製扣繳憑單部分：係犯商業會計
    法第七十一條第一款之填載不實會計憑證罪，被告雖非商業會計法第七十一條所
    稱之舜智公司負責人或從事事務之人，惟依刑法第三十一條第一項之規定，其與
    具有身分之舜智公司負責人、經辦會計人員基於共同之犯意，由被告將所製作不
    實之工資表提供與舜智公司製作不實之扣繳憑單，就此部分違反商業會計法部分
    之犯行，與舜智公司負責人、經辦會計人員顯具有犯意聯絡及行為分擔，亦應以
    共同正犯論；商業會計法第七十一條第一款商業負責人以明知不實之事項而填載
    不實之會計憑證之處罰規定，與刑法第二百十五條所規定之犯罪態樣相同，係後
    者之特別法，應優先後者而適用，是被告偽製不實之扣繳憑單部分即毋庸再論以
    刑法第二百十五條之罪，檢察官認係犯刑法第二百十五條業務上登載不實罪，尚
    有未恰，惟其基本事實同一，本院自得審理，並變更起訴法條。（三）以不正方
    法逃漏稅捐部分：稅捐稽徵法第四十一條以不正當方法逃漏稅捐罪，至舜智公司
    負責人、綽號「瑞芳」者衡情似應係犯稅捐稽徵法第四十三條幫助以不正當方法
    逃漏稅捐罪，而非共同正犯。被告所犯前開之刑法第二百十六條、第二百十條行
    使偽造私文書罪及違反稅捐稽徵法第四十一條以不正當方法逃漏稅捐罪、商業會
    計法第七十一條第一款之商業負責人填製不實之會計憑証罪，互有方法目的之牽
    連關係，為牽連犯，應從一重之刑法第二百十六條、第二百十條之行使偽造私文
    書罪處斷。爰審酌被告逃漏稅捐，影響國家稅收，而此種以人頭列報薪資之方式
    ，為業界長久以來之陋習，實不可採，及其逃漏之稅額，暨犯罪之動機、目的、
    手段、犯罪後之態度等一切情狀，量處如主文所示之刑，並諭知易科罰金之折算
    標準（另按九十年一月四日修正，九十年一月十二日生效之刑法第四十一條第一
    項規定：「犯最重本刑為五年以下有期徒刑之罪，而受六月以下有期徒刑或拘役
    之宣告，因身體、教育、職業或家庭之關係或因其他正當事由，執行顯有困難者
    ，得以一元以上三元以下折算一日，易科罰金。但確因不執行所宣告之刑，難收
    矯正之效或難以維持法秩序者，不在此限。」，本件被告行為時雖仍係舊法時期
    ，惟此關於執行之事項既經修訂，而與罪刑之輕重問題無涉，自應適用前開新法
    規定，不生新舊法律適用之比較問題，見柯慶賢著刑法專題研究八十七年三月初
    版一書第十三頁、最高法院二十四年七月一日民刑庭總會決議、最高法院二十九
    年上字第五二五號判例意旨參照），以示懲儆。另舜智公司八十四年一月份至十
    二月份工資表上偽造之「乙○○」印文共十二枚，應依刑法第二百十九條規定沒
    收之；又偽造之「乙○○」之印章一枚，雖未扣案，但無證據足以證明業已滅失
    ，仍應依刑法第二百十九條規定沒收之。
據上論斷，應依刑事訴訟法第二百九十九條第一項前段、第三百條，商業會計法第七
十一條第一款，稅捐稽徵法第四十一條，刑法第十一條前段、第二十八條、第三十一
條第一項、第二百十六條、第二百十條、第四十一條第一項前段、第五十五條、第二
百十九條，罰金罰鍰提高標準條例第二項，判決如主文。
本案經檢察官蔡立文到庭執行職務。
中      華      民      國      九十一    年      一    月    二十二    日
　　　　　　　　　　　　　　　　　　臺灣臺北地方法院刑事第三庭
　　　　　　　　　　　　　　　　　　    審判長法　官　徐　世　禎
                                              法  官  吳  淑  惠
　　　　　　　　　　　　　　　　　　　　　　　法　官　黎　惠　萍
右正本證明與原本無異
如不服本判決應於送達後十日內向本院提出上訴狀。
                                              書記官　賈　繼　藩
中      華      民      國      九十一    年      一    月    二十二    日
得上訴
附錄本案論罪科刑法條全文
刑法第二百十六條
行使第二百十條至第二百十五條之文書者，依偽造、變造文書或登載不實事項或使登
載不實事項之規定處斷。
刑法第二百十條
偽造、變造私文書，足以生損害於公眾或他人者，處五年以下有期徒刑。
稅捐稽徵法第四十一條
納稅義務人以詐術或其他不正當方法逃漏稅捐者，處五年以下有期徒刑、拘或科或併
科新臺幣六萬元以下罰金。
商業會計法第七十一條
商業負責人、主辦及經辦會計人員或依法受託代他人處理會計事務之人員有左列情事
之一者，處五年以上有期徒刑、拘役或科或併科新台幣十五萬元以下罰金：
一、以明知為不實之事項，而填製會計憑證或記入帳冊者。
二、故意使應保存之會計憑證、帳簿報表滅失毀損者。
三、意圖不法之利益而偽造、變造會計憑證、帳簿報表內容或撕毀其頁數者。
四、故意遺漏會計事項不為記錄，致使財務報表發生不實之結果者。
五、其他利用不正當方法，致使會計事項或財務報表發生不實之結果者。
